【裁判字號】    96,訴,1530
【裁判日期】    970424
【裁判案由】    損害賠償   等
【裁判全文】
臺灣高雄地方法院民事判決              96年度訴字第1530號
原      告  丙○○
訴訟代理人  林維毅律師
被      告  乙○○
訴訟代理人  王進勝律師
複 代理 人  陳慧錚律師
訴訟代理人  吳賢明律師
            黃淑芬律師
被      告  甲○○
上列當事人間侵權行為損害賠償事件，本院於民國97年4 月10日
言詞辯論終結，判決如下：
    主      文
原告之訴及假執行之聲請均駁回。
訴訟費用由原告負擔。
    事實及理由
一、按訴狀送達後，原告不得將原訴變更或追加他訴；但請求之
    基礎事實同一者，不在此限，民事訴訟法第255 條第1 項第
    2 款定有明文。本件原告原起訴請求被告乙○○應給付原告
    新臺幣（下同）3,654,882 元及自起訴狀繕本送達之翌日起
    至清償日止，按法定利率計算之遲延利息；嗣於訴訟進行中
    ，變更及追加為：(一)被告乙○○、甲○○應連帶給付原告3,
    654,882 元，及均自民國96年7 月13日準備書狀繕本送達被
    告翌日起至起至清償日止，按法定利率計算之利息；(二)被告
    乙○○應給付原告3,654,882 元，及自原告96年5 月3 日起
    訴狀繕本送達被告乙○○翌日起至清償日止，按法定利率計
    算之利息；(三)如第一項被告乙○○、甲○○已為給付，第二
    項於該範圍內免給付義務；(四)原告願供擔保，請准為假執行
    。因原告請求之事實均屬同一，揆諸前揭規定，其訴之變更
    及追加應予准許，先予敘明。
二、本件原告起訴為如下之主張，並聲明求為判決：(一)被告乙○
    ○、甲○○應連帶給付原告3, 654,882元，及均自民國96年
    7 月13日準備書狀繕本送達被告翌日起至起至清償日止，按
    法定利率計算之利息；(二)被告乙○○應給付原告3,65 4,882
    元，及自原告96年5 月3 日起訴狀繕本送達被告乙○○翌日
    起至清償日止，按法定利率計算之利息；(三)如第一項被告乙
    ○○、甲○○已為給付，第二項於該範圍內免給付義務；(四)
    原告願供擔保，請准為假執行。
（一）原告為訴外人陳平之子，陳平於民國95年12月22日因病入
      住財團法人義大醫院治療，數日後即陷入昏迷，嗣於96年
      1 月12死亡。詎被告乙○○於陳平住院期間，未經陳平之
      同意，與被告甲○○共同盜領陳平存放在兆豐商業銀行新
      興分行之存款，分別於96年1 月2 日盜領3,156, 000元、
      同年1 月5 日盜領498,882 元，合計共3,654,882 元（下
      稱系爭匯款），皆匯入被告乙○○之帳戶內；陳平之財產
      因被告之共同盜領行為而受有損害；且被告乙○○取得系
      爭匯款亦無法律上之原因。
（二）被告乙○○雖稱系爭匯款係陳平所贈與，惟因被告乙○○
      與陳平僅係男女朋友，且早已分手，故陳平實不可能再贈
      與鉅款予被告乙○○；況陳平生前仍積欠銀行近2 百萬元
      之負債，故不可能將所有之現金贈與被告乙○○，而獨留
      負債予子女，故被告乙○○所稱系爭匯款係陳平贈與，自
      無可採。
（三）原告因陳平其他子女拋棄繼承而為陳平唯一之繼承人，為
      此，爰依民法共同侵權行為、繼承，以及不當得利、繼承
      之法律關係，聲明請求判決如前揭聲明所示。
三、被告等人固對於被告乙○○曾在陳平生前收受系爭匯款3,65
    4,882 元之事實不爭執，惟均以：系爭匯款係陳平分別於95
    年12月31日、96年1 月2 日授權被告甲○○辦理提款及匯款
    之手續，並非被告盜領；且系爭匯款係陳平贈與予被告乙○
    ○，被告乙○○取得系爭匯款自有法律上原因。另被告乙○
    ○所有之不動產，係作為陳平積欠銀行款項之物上擔保，故
    原告所稱陳平獨留負債予子女，與事實不符等語置辯。並聲
    明求為判決：(一)原告之訴駁回；(二)如受不利判決，願供擔保
    請准宣告免為假執行。
四、兩造所不爭執之事實：
（一）訴外人陳平於96年1 月12日死亡，原告為其繼承人，而被
      告非其繼承人。
（二）訴外人陳平設於兆豐商業銀行新興分行帳戶內存款，於96
      年1 月2 日、同年1 月5 日由被告乙○○之妹甲○○，持
      陳平之存摺、印章各匯款3,156,000 元、498,882 元，共
      計3,654,882 元至被告設於中國信託商業銀行三民分行帳
      戶內，已由被告乙○○受領。
（三）被告乙○○曾告知原告系爭匯款為陳平所贈之款項。
（四）對義大醫院97年2 月19日義醫字第09700210號函內容：「
      病患陳平先生因肝癌復發轉移併肝功能衰竭於95年12月22
      日至96年1 月12日於本院住院治療，患者自96年1 月5 日
      起至同年月12日病危出院為止，均為昏迷且意識不清之狀
      況，但病歷未記載患者96年1 月5 日意識不清之確切起始
      時間。」（見本院卷二第33頁）之內容不爭執。
五、則本件之爭點即在於：
（一）原告得否依侵權行為之法律關係，請求被告連帶返還系爭
      匯款及法定遲延利息？
（二）被告乙○○取得系爭匯款之法律上原因為何？
六、本院之判斷：
（一）原告得否依侵權行為之法律關係，請求被告連帶返還系爭
      匯款及法定遲延利息？
    (一)按當事人主張有利於己之事實者，就其事實有舉證之責任
      ，民事訴訟法第277 條前段定有明文。次按，民事訴訟如
      係由原告主張權利者，應先由原告負舉證之責，若原告先
      不能舉證，以證實自己主張之事實為真實，則被告就其抗
      辯事實即令不能舉證，或其所舉證據尚有疵累，亦應駁回
      原告之請求；就侵權行為言，被害人應就行為人因故意或
      過失，不法侵害其權利之事實負舉證責任，最高法院著有
      17年上字第917 號判例以及70年度台上字第2550號判決意
      旨可資參照。
    (二)本件原告主張被告共同盜領陳平之存款，致陳平之財產受
      有損害，參照上述判決意旨，原告自應就被告曾共同故意
      為盜領行為之侵權事實，負舉證責任。原告固主張陳平於
      住院後數日即已昏迷，被告持陳平之存摺及印章辦理領款
      及匯款手續，自然未經陳平之同意云云；惟查，被告甲○
      ○雖係分別於96年1 月2 日、1 月5 日領取陳平設於兆豐
      商業銀行新興分行帳戶內存款，並匯入被告乙○○之帳戶
      ，此為為兩造所不爭執；又據前揭義大醫院97年2 月19日
      義醫字第09700210號函所示，陳平於96年1 月5 日即陷入
      昏迷，然義大醫院亦同時函覆稱陳平於96年1 月5 日昏迷
      之確切時間，於病歷上並未載明；故在無其他資料可供佐
      證之情形下，實無法確認陳平於96年1 月5 日昏迷之正確
      時間；再佐以證人即陳平之子女陳盈如於本院言詞辯論中
      所證述陳平於96年1 月3 日、1 月4 日與原告及其兄妹對
      話之內容以觀（見本院卷一第179 頁），陳平於96年1 月
      5 日陷入昏迷前，既尚能與證人陳盈如等人談及負債、喪
      葬費用及現款餘額，復安慰證人陳盈如等人，其意識應尚
      稱清醒。是陳平既未於96年1 月5 日前即陷入心神喪失或
      精神耗弱之狀態，原告以此主張被告提領及轉匯陳平之存
      款顯未經陳平之同意，尚不足認為有理由。
    (三)況依證人陳盈如於本院言詞辯論中略稱：陳平於住院期間
      ，均由兄妹3 人（即陳平之3 名子女）24小時照顧，而陳
      平係自己存放存摺、印章，未曾交予子女等語（見本院卷
      一第181 、182 頁），被告甲○○既係持陳平之存摺、印
      章辦理領款手續，在非陳平本人親自領款之情形下，應明
      確知悉陳平之相關存款密碼，故依一般社會通念，苟陳平
      無欲使被告乙○○領取其帳戶內之款項，或避免其帳戶內
      之款項遭被告乙○○盜領，自應將有關之存摺、印章交予
      隨時在其身旁照料之子女，如原告或證人陳盈如等人，不
      致交予被告乙○○，且亦應避免將有記載帳戶提款密碼之
      筆記簿，交予被告乙○○。證人陳盈如亦證稱：陳平之前
      在開刀前，均會將載有存款密碼及一些聯絡資料之筆記本
      交予伊，並告知有必要可以去領（款）等語（見本院卷一
      第179 、180 頁），可知陳平於生前之習慣，均係委由證
      人陳盈如代為處理住院時之相關事宜，包括領取帳戶內之
      款項等，益徵陳平如非欲將款項贈與被告乙○○，應不致
      使被告等人得順利取得存摺、印章及存款密碼等。故可認
      被告等人所辯陳平係於95年12月31日、96年1 月2 日交付
      存摺、印章，及授權被告甲○○辦理領款手續、並匯款入
      被告乙○○帳戶之辯詞，應非虛罔。雖證人陳盈如再證稱
      ：載有存款密碼之筆記簿，係陳平先交付予伊小姑姑，伊
      小姑姑再交予被告乙○○，且被告乙○○曾委由一長輩「
      陳清守」告知領款係為避遺產稅，之後會返還等語（見本
      院卷一第180 頁），然被告等人業已否認係為規避遺產稅
      始領款，且日後將返還之事實，又此部分係證人陳盈如聽
      聞他人轉述而來，在未有其他證據可供參酌之情形下，自
      難信為真實。再者，苟如證人陳盈如所述，載有存款密碼
      之筆記簿，係由陳平先交予伊小姑姑，再由伊小姑姑交予
      被告乙○○，應認證人陳盈如之小姑姑亦應係在陳平之授
      權下，方轉交予被告乙○○，否則，衡情自應轉交予陳平
      之子女，如原告或證人陳盈如，此亦再證陳平應係在自由
      意志下，交付記載有重要存款密碼之筆記簿予被告乙○○
      ，故被告乙○○之前述辯詞，尚非不可採信。
    (四)雖原告再主張被告乙○○並無職業及收入，其名下所有之
      財產均係陳平所贈與，且陳平與被告乙○○僅係男女朋友
      ，並早已分手，故陳平無贈與被告乙○○鉅額款項之可能
      ，況陳平於96年1 月5 日，尚積欠陽信商業銀行1,928,47
      4 元，自不可能將存款贈與被告乙○○，而使其子女繼承
      上開債務之理云云。然查，原告所主張之上開債務，係由
      被告乙○○所有坐落高雄縣鳥松鄉○○段1040號地號之土
      地，以及其上建物即門牌號碼高雄縣鳥松鄉○○路387 之
      5 號之建物予以擔保，此有被告等所提出之土地登記第二
      類謄本、建物登記第二類謄本及借據在卷（見本院卷第16
      6 頁至第169 頁），且上開被告乙○○所有之不動產，其
      取得登記之原因，均係買賣，並非贈與，有上述謄本資料
      在卷，苟原告欲為相異之主張，自應負舉證之責。因被告
      乙○○所有之上開不動產，均係作為陳平前述所積欠債務
      之擔保，且於被告陳平死亡後，陳平上開所積欠之款項，
      亦係由被告乙○○持續支付欠款本息，有被告所提出之繳
      息證明8 紙在卷（見本院卷一第208 至第210 頁），在被
      告乙○○所有之上開不動產，係為陳平所負債務擔保物之
      情形下，陳平贈與款項予被告乙○○，使被告乙○○得以
      清償所有不動產上所負擔之擔保債務，亦屬可能，故原告
      此部分之主張，亦尚難為其有利之認定。
    (五)綜上，原告既未能舉證證明被告等人有共同侵權行為之事
      實，故其主張被告等人未經陳平之同意而共同盜領陳平之
      存款，自不可採。
（二）被告乙○○取得系爭匯款之法律上原因為何？
    (一)再按，不當得利返還請求權，以無法律上之原因而受利益
      為其成立要件之一，故主張此項請求權成立之原告，應就
      無法律上之原因而受利益之事實，負舉證責任（最高法院
      77年度台上字第1756號判例意旨參照）。是以本件原告如
      主張被告乙○○應依不當得利之規定，返還系爭匯款，自
      應就被告乙○○取得系爭匯款，並無法律上之原因，負舉
      證之責。
    (二)查原告雖主張被告乙○○取得系爭匯款無法律上原因，然
      在被告乙○○以係受陳平贈與而來予以否認之情形下，參
      照上述實務見解，原告自應就被告乙○○無法律上原因取
      得系爭匯款，亦即被告乙○○並未受陳平贈與而無受領系
      爭匯款，且可受利益之事實負舉證責任。惟如前所述，原
      告非惟無法未舉證證明被告係共同盜領陳平之存款，亦並
      未積極立證證明被告乙○○所辯稱與陳平間之贈與契約，
      並不存在或無效，故被告乙○○受領系爭匯款係無法律上
      之原因，則依上開最高法院17年上字第917 號判例意旨，
      原告就其主張既先不能舉證，縱被告乙○○就其與陳平間
      存有贈與契約之抗辯，亦未提出積極之證據，仍難認原告
      之主張為有理由，而應駁回原告之訴。
七、綜上所述，原告既無法舉證證明被告確有共同盜領陳平存款
    之事實，亦無法證明被告乙○○取得系爭匯款無法律上原因
    ，故其依侵權行為、繼承及不當得利、繼承之法則，主張被
    告應負共同侵權行為損害賠償責任、被告乙○○應負不當得
    利返還責任，即屬無據；從而原告請求判決如其訴之聲明前
    3 項所示，為無理由，均應予以駁回。原告之訴既經駁回，
    其假執行之聲請即失所附麗，自應一併予以駁回。
八、又本件事證已臻明確，兩造其餘攻擊防禦方法，諸如陳平在
    生前與被告乙○○之感情狀態，以及是否共同居住等，因與
    本院之上開結論，不生影響，爰不一一加以論駁，併此敘明
    。
據上論結，本件原告之訴無理由，爰依民事訴訟法第78條，判決
如主文。
中    華    民    國    97    年    4     月    24    日
                  民事鳳山分庭法  官  李怡諄
正本係照原本作成。
如不服本判決，應於送達後20日內，向本院提出上訴狀並表明上
訴理由，如於本判決宣示後送達前提起上訴者，應於判決送達後
10日內補提上訴理由書（須附繕本）。
中    華    民    國    97    年    4     月    24    日
                              書記官  陳建琪


司法院資訊處製作；財團法人民間司法改革基金會備份。
